---
title: "Predikcija odustajanja učenika"
output:
  html_document:
    df_print: paged
---
```{r}

options(repos = c(CRAN = "https://cran.r-project.org"))

library(dplyr)
df <- read.csv("data.csv", sep = ";")

# Prilagodba naziva varijabli
names(df) <- make.names(names(df))

# Pogled prvih par redova
head(df)

# Struktura podataka
str(df)

```

```{r}
# Sažetak skupa podataka:
# Kratak sažetak svih varijabli
summary(df)

# Detaljan opis po tipu (kvantitativne, kvalitativne)
library(skimr)
skim(df)

```

Skup podataka sastoji se od 3820 opservacija i 37 varijabli, uključujući osobne, akademske i socijalno-ekonomske karakteristike studenata. Varijabla Target predstavlja ciljnu varijablu koja klasificira studente kao "Dropout", "Enrolled" ili "Graduate".
Podaci uključuju numeričke varijable (npr. Admission.grade, Age.at.enrollment, GDP) i kategorizirane cjelobrojne varijable koje predstavljaju šifre ili klasifikacije (npr. Gender, Course, Father's.qualification).


### Definiranje podskupa od 1500 opservacija sa stratificiranim omjerima po varijabli Target
```{r}
# Raspodjela klasa u originalnom skupu
table(df$Target)
prop.table(table(df$Target))  # relativne frekvencije

# Broj opservacija u podskupu
N <- 1500

# Stratificirano uzorkovanje
set.seed(123)  # reproducibilnost

library(dplyr)

df_sample <- df %>%
  group_by(Target) %>%
  sample_frac(size = N / nrow(df)) %>%
  ungroup()

# Provjera rezultata
table(df_sample$Target)
prop.table(table(df_sample$Target))
nrow(df_sample) # cca. 1500

```
| Klasifikacija | Originalno | Uzorak | Omjer u originalu | Omjer u uzorku |
| ------------- | ---------- | ------ | -------------- | ------------ |
| **Dropout**   | 1421       | 482    | 32.12%         | 32.13%       |
| **Enrolled**  | 794        | 269    | 17.95%         | 17.93%       |
| **Graduate**  | 2209       | 749    | 49.93%         | 49.93%       |
| **Ukupno**    | 4424       | 1500   | 100%           | 100%         |


Kako bismo smanjili dimenzionalnost skupa podataka i ubrzali analizu, konstruiran je stratificirani uzorak od 1500 opservacija.
Pri tome je zadržana izvorna raspodjela ciljne varijable Target koja sadrži tri klase: "Dropout", "Enrolled" i "Graduate".
Tako konstruirani uzorak reprezentativan je s obzirom na ishode studenata te je prikazan gornjom tablicom.

## Deskriptivna statistika

Iako su mnoge varijable bile zapisane kao cijeli brojevi (int), temeljem opisa podataka one predstavljaju kategorizirane informacije (npr. bračni status, spol, razina obrazovanja roditelja) te su stoga konvertirane u factor tip u R-u.
Time se omogućuje ispravna analiza, vizualizacija i interpretacija. Varijable koje mjere količine (npr. ocjene, broj upisanih predmeta) zadržane su kao kvantitativne varijable (numeric).

## Kvantitativne varijable
```{r}
kvantitativne <- c(
  "Previous.qualification..grade.",
  "Admission.grade",
  "Age.at.enrollment",
  "Curricular.units.1st.sem..grade.",
  "Curricular.units.2nd.sem..grade.",
  "Unemployment.rate",
  "Inflation.rate",
  "GDP",
  "Curricular.units.1st.sem..credited.",
  "Curricular.units.1st.sem..enrolled.",
  "Curricular.units.1st.sem..evaluations.",
  "Curricular.units.1st.sem..approved.",
  "Curricular.units.1st.sem..without.evaluations.",
  "Curricular.units.2nd.sem..credited.",
  "Curricular.units.2nd.sem..enrolled.",
  "Curricular.units.2nd.sem..evaluations.",
  "Curricular.units.2nd.sem..approved.",
  "Curricular.units.2nd.sem..without.evaluations."
)

```
```{r}
# Desktiptivna statistika kvant. varijabli:
df_kv <- df_sample[, kvantitativne]
library(dplyr)

deskriptiva_kv <- df_kv %>%
  summarise_all(list(
    Srednja = mean,
    Medijan = median,
    SD = sd,
    Q1 = ~quantile(., 0.25),
    Q3 = ~quantile(., 0.75),
    Min = min,
    Max = max
  ), na.rm = TRUE)

# Transponiranje za preglednost
deskriptiva_kv_t <- t(deskriptiva_kv)

# Prikaz tablice
knitr::kable(deskriptiva_kv_t, digits = 2,
             col.names = c("Srednja", "Medijan", "SD", "Q1", "Q3", "Min", "Max"),
             caption = "Deskriptivna statistika kvantitativnih varijabli")
```
```{r}
# Grafički prikaz histograma:
library(ggplot2)

for (var in kvantitativne) {
  print(
    ggplot(df_sample, aes_string(x = var)) +
      geom_histogram(fill = "steelblue", color = "black", bins = 30) +
      labs(title = paste("Histogram varijable:", var), x = var, y = "Frekvencija") +
      theme_minimal()
  )
}

```
```{r}
# Grafički prikaz boxplotova:
for (var in kvantitativne) {
  print(
    ggplot(df_sample, aes_string(y = var)) +
      geom_boxplot(fill = "darkorange", color = "black") +
      labs(title = paste("Boxplot varijable:", var), y = var) +
      theme_minimal()
  )
}

```

Na temelju 18 kvantitativnih varijabli iz podskupa, provedena je deskriptivna statistika i grafička analiza distribucije.
Izračunate su mjere centralne tendencije i disperzije (srednja vrijednost, medijan, SD, kvartili), kao i ekstremne vrijednosti (min, max).
Histogrami prikazuju oblik distribucije podataka, dok boxploti dodatno vizualiziraju raspon i moguća odstupanja (stršila).


## Kvalitativne varijable
```{r}
kvalitativne <- c(
  "Marital.status", "Application.mode", "Application.order", "Course",
  "Daytime.evening.attendance.", "Previous.qualification", "Nacionality",
  "Mother.s.qualification", "Father.s.qualification", "Mother.s.occupation",
  "Father.s.occupation", "Displaced", "Educational.special.needs", "Debtor",
  "Tuition.fees.up.to.date", "Gender", "Scholarship.holder", "International",
  "Target"
)
# Pretvorba za lakšu analizu:
# Pretvori kvalitativne varijable u factor
df_sample[, kvalitativne] <- lapply(df_sample[, kvalitativne], as.factor)
# Provjera: sve bi trebale sada imati ispravan tip
str(df_sample)
```

```{r}
# Desktiptivna statistika kval. varijabli:
# Za svaku varijablu ispis moda i frekvencijske distribucije
for (var in kvalitativne) {
  cat("🔹 Varijabla:", var, "\n")
  mod_value <- names(sort(table(df_sample[[var]]), decreasing = TRUE))[1]
  cat("   Mod:", mod_value, "\n")
  print(sort(table(df_sample[[var]]), decreasing = TRUE))
  cat("\n")
}

```

```{r}
# Grafički prikaz – stupčasti dijagram za svaku kvalitativnu varijablu:
library(ggplot2)

for (var in kvalitativne) {
  plot_data <- as.data.frame(table(df_sample[[var]]))
  colnames(plot_data) <- c("Kategorija", "Frekvencija")
  
  print(
    ggplot(plot_data, aes(x = reorder(Kategorija, -Frekvencija), y = Frekvencija)) +
      geom_bar(stat = "identity", fill = "darkgreen") +
      labs(title = paste("Barplot za varijablu:", var), x = var, y = "Frekvencija") +
      theme_minimal() +
      theme(axis.text.x = element_text(angle = 45, hjust = 1))
  )
}

```

Kvalitativne varijable analizirane su pomoću frekvencijskih distribucija i moda / najčešće vrijednosti.
Za svaku varijablu izračunata je učestalost pojavljivanja svih kategorija, a najfrekventnija vrijednost definirana je kao mod.
Vizualizacija je izvedena pomoću stupčastih dijagrama, gdje se jasno uočavaju dominantne kategorije.

## Odnos između numeričkih varijabli

```{r}
#install.packages("corrplot")
#install.packages("GGally")
#install.packages("dplyr")
#install.packages("reshape2")

library(corrplot)
library(GGally)
library(dplyr)
library(reshape2)


```
### Korelacijska matrica numeričkih varijabli:
```{r korelacijska-matrica, fig.width=12, fig.height=12}
# Skraćeni nazivi (ručno prilagođeni za preglednost)
kratki_nazivi <- c(
  "Prev.Grade", "Adm.Grade", "Age.Enroll",
  "1st.Grade", "2nd.Grade", "Unemp.Rate", "Infl.Rate", "GDP",
  "1st.Cred", "1st.Enroll", "1st.Eval", "1st.Approv", "1st.NoEval",
  "2nd.Cred", "2nd.Enroll", "2nd.Eval", "2nd.Approv", "2nd.NoEval"
)

# Priprema podatkaka i korelacijske matrice
df_kv <- df_sample[, kvantitativne]
colnames(df_kv) <- kratki_nazivi

korelacija <- cor(df_kv, use = "complete.obs")

# Prikaz čitke matrice
library(corrplot)
corrplot(korelacija, method = "color", type = "lower",
         tl.col = "black", tl.srt = 45,
         addCoef.col = "black", number.cex = 0.8, diag = FALSE)


korelacija <- cor(df_kv, use = "complete.obs")

# Pretvorba korelacijske matrice u long-format tablicu
library(reshape2)
korelacija_long <- melt(korelacija)
colnames(korelacija_long) <- c("Var1", "Var2", "Correlation")

# Filtriraj samo različite parove (izbaci duplikate i dijagonalu)
korelacija_long <- korelacija_long[korelacija_long$Var1 != korelacija_long$Var2, ]
korelacija_long <- korelacija_long[!duplicated(apply(korelacija_long[,1:2], 1, paste, collapse = "_")), ]

# Prikaži jake pozitivne korelacije (>= 0.7)
korelacija_jaka_poz <- korelacija_long %>%
  filter(Correlation >= 0.7)

# Prikaži jake negativne korelacije (<= -0.3)
korelacija_jaka_neg <- korelacija_long %>%
  filter(Correlation <= -0.3)

# Ispiši rezultate
korelacija_jaka_poz
korelacija_jaka_neg

```

Plava boja označava pozitivnu korelaciju, dok crvena negativnu. Što je korelacija bliža nuli to je više bijela. Slijede neka od tumačenja s grafa:

| Varijable                  | Korelacija | Značenje                                               |
| -------------------------- | ---------- | ------------------------------------------------------ |
| `1st.Approv` – `1st.Grade` | **0.71**   | Više ocjene povezane s većim brojem položenih predmeta |
| `2nd.Approv` – `2nd.Grade` | **0.75**   | Isto u drugom semestru                                 |
| `1st.Enroll` – `1st.Cred`  | **0.76**   | Broj upisanih i priznatih predmeta snažno povezan      |
| `2nd.Enroll` – `2nd.Cred`  | **0.74**   | Isto u drugom semestru                                 |
| `1st.Eval` – `1st.Enroll`  | **0.76**   | Više evaluacija što je više predmeta                   |
| `2nd.Eval` – `2nd.Enroll`  | **0.77**   | Isto u drugom semestru                                 |

1. Povezanost ocjena i prolaznosti

| Varijabla 1 | Varijabla 2  | Korelacija | Tumačenje                                                                    |
| ----------- | ------------ | ---------- | ---------------------------------------------------------------------------- |
| `1st.Grade` | `2nd.Grade`  | **0.837**  | Studenti s dobrim ocjenama u 1. semestru imaju sličan uspjeh i u 2. semestru |
| `1st.Grade` | `1st.Approv` | **0.710**  | Što je više predmeta položeno viši je prosjek                                 |
| `2nd.Grade` | `1st.Approv` | **0.702**  | Raniji uspjeh povezan je s kasnijim ocjenama                               |
| `2nd.Grade` | `2nd.Approv` | **0.777**  | Povezanost položenih predmeta i ocjene u 2. semestru                         |

2. Upisanost i priznavanje kolegija

| Varijabla 1  | Varijabla 2  | Korelacija | Tumačenje                                         |
| ------------ | ------------ | ---------- | ------------------------------------------------- |
| `1st.Enroll` | `1st.Cred`   | **0.759**  | Više prijavljenih predmeta rezultira više priznatih predmeta       |
| `2nd.Cred`   | `1st.Cred`   | **0.943**  | Priznavanja u 1. i 2. semestru visoko povezana    |
| `1st.Cred`   | `2nd.Cred`   | **0.943**  | Broj ocijenjenih predmeta u 1. semestru se nastavlja i u drugom semestru |
| `2nd.Enroll` | `1st.Enroll` | **0.940**  | Broj prijavljenih predmeta stabilan kroz semestre |

3. Evaluacije i prolaznosti

| Varijabla 1  | Varijabla 2  | Korelacija | Tumačenje                                         |
| ------------ | ------------ | ---------- | ------------------------------------------------- |
| `1st.Eval`   | `2nd.Eval`   | **0.772**  | Više evaluacija u 1. semestru → više i u 2.       |
| `2nd.Approv` | `1st.Approv` | **0.900**  | Broj položenih kolegija vrlo sličan kroz semestre |

Analiza Pearsonovih koeficijenata korelacije pokazala je izuzetno jake pozitivne veze između varijabli koje opisuju akademsku izvedbu.
Navedeno ukazuje na dosljedan obrazac ponašanja i uspjeha studenata kroz vrijeme.
Takvi odnosi sugeriraju da se akademska uspješnost može predvidjeti i modelirati uz relativno mali broj pouzdanih indikatora, budući da postoji visoka međuovisnost među njima.

### Dijagrami raspršenja 

```{r}
library(ggplot2)
library(dplyr)

kvantitativne <- df_sample %>% select(where(is.numeric)) %>% colnames()

df_num <- df_sample[, c(kvantitativne, "Target")]

df_num$Target <- as.factor(df_num$Target)

for (var in kvantitativne) {
  p <- ggplot(df_num, aes_string(x = "Target", y = var, color = "Target")) +
    geom_jitter(width = 0.2, alpha = 0.5) +
    geom_boxplot(alpha = 0.3, outlier.shape = NA) +
    theme_minimal() +
    labs(title = paste("Distribucija varijable:", var),
         x = "Ishod studenta (Target)",
         y = var) +
    theme(legend.position = "none")

  print(p)
}

```
Za svaku numeričku varijablu izrađen je scatterplot u odnosu na ishod studija (Target).
Grafički prikazi ukazuju na razlike u distribuciji vrijednosti između studenata koji su diplomirali, odustali ili još studiraju.


```{r ggpairs-matrica, fig.width=14, fig.height=14}
# manji podskup radi preglednosti (npr. 6 varijabli)
colnames(df_kv) <- kratki_nazivi
GGally::ggpairs(df_kv[, 1:8])
#GGally::ggpairs(df_kv)


```
Zbog duljine naziva varijabli, korišteni su skraćeni identifikatori u prikazu korelacijske matrice i dijagrama raspršenja. Time se osigurava bolja preglednost i razumljivost rezultata bez gubitka značenja.

Korelacijska matrica pokazuje Pearsonove koeficijente linearne povezanosti između svih kvantitativnih varijabli.
Koeficijenti se kreću između -1 i 1, gdje:

vrijednosti blizu +1 označavaju jaku pozitivnu korelaciju,

vrijednosti blizu -1 označavaju jaku negativnu korelaciju,

vrijednosti oko 0 ukazuju na slab ili nepostojeći linearni odnos.

Dijagrami raspršenja dodatno ilustriraju linearnost i eventualne nelinearne obrasce među varijablama.


## Kvalitativne 

## Provjera nedostajućih vrijednosti
```{r}
# Ukupan broj NA po varijabli
colSums(is.na(df_sample))

# Postotak NA po varijabli
na_pct <- colMeans(is.na(df_sample)) * 100
na_pct[na_pct > 0]

```

## Provjera dupliciranih zapisa

```{r}
# Broj potpuno identičnih redaka
#sum(duplicated(df_sample))

# Ispis prvih nekoliko duplikata, ako postoje
#df_sample[duplicated(df_sample), ][1:5, ]

```

U danom setu podataka nema nedostajućih vrijednosti niti ima dupliciranih vrijednosti.

## Provjera ekstremnih vrijednosti (Outliers)
```{r}
# Definiranje outliera po IQR
detect_outliers_iqr <- function(x) {
  Q1 <- quantile(x, 0.25, na.rm = TRUE)
  Q3 <- quantile(x, 0.75, na.rm = TRUE)
  IQR <- Q3 - Q1
  (x < (Q1 - 1.5 * IQR)) | (x > (Q3 + 1.5 * IQR))
}

# Primjena na sve kvantitativne varijable
outlier_summary <- sapply(df_sample[ , kvantitativne], function(col) sum(detect_outliers_iqr(col)))
outlier_summary[outlier_summary > 0]

```

Na sljedećim boxplotovima crveni krugovi označavaju identificirane ekstremne vrijednosti.
Vizualizacija je ograničena samo na one varijable koje imaju barem jedan outlier.

```{r}
# Petlja za crtanje boxplotova za sve kvantitativne varijable
par(mfrow = c(1, 1))
for (var in kvantitativne) {
  boxplot(df_sample[[var]],
          main = var,
          ylab = "Vrijednost",
          col = "lightblue",
          border = "darkblue",
          outcol = "red")
}
par(mfrow = c(1, 1))

```
Identificirani su outlieri u više numeričkih varijabli (npr. Admission.grade, Age.at.enrollment, Curricular.units...). Većina ekstremnih vrijednosti predstavlja realne, ali rijetke slučajeve (npr. studenti stariji od 60 godina, studenti s ocjenom 0 ili 20).

#### Postupanje:

Ako je vrijednost semantički opravdana i odražava stvarni slučaj onda se zadržava u skupu.

Ako je vrijednost statistički ekstremna i nelogična (npr. broj evaluacija je veći od normalnog raspona) onda se označava za dodatnu analizu i moguće uklanjanje.

Ako se outlier nalazi u binarnoj varijabli, zadržava se, jer doprinosi klasifikacijskim analizama.


#2. faza

# Odabir metoda

### Hi-kvadart test
U ovom testu provjeravamo postoji li statistički značajna povezanost između varijable Target (Dropout / Enrolled / Graduate) i Gender odnosno spola. Određene su nulta hipoteza i alternativna hipoteza te su navedene u analizi hi-kvadra testa ispod.

Nulta hipoteza: Varijable su nezavisne, tj. spol nije povezan s ishodom studiranja.

Alternativna hipoteza: Postoji povezanost između spola i ishoda studiranja.

```{r}
chisq_table <- table(df$Target, df$Gender)
chisq.test(chisq_table)
```
Dobiveni rezultat: χ² (2) = 233.27. p < 2.2e-16 čime se snažno odbacuje nulta hipoteza. 

Postoji statistički značajna povezanost između spola i ishoda studiranja (Target). To znači da je spol relevantan čimbenik u kontekstu odustajanja, diplomiranja ili nastavka studija. Ovaj rezultat je u skladu s kasnijim rezultatima logističke regresije, gdje je Gender također bio značajan prediktor te je to objašnjeno kasnije kroz rad.

###Provjera uvjeta za ANOVA analizu

```{r}
# Provjera normalnosti za svaku grupu Target
by(df$`Curricular.units.2nd.sem..grade.`, df$Target, shapiro.test)
```

Sve tri grupe značajno odstupaju od normalne distribucije, jer je p < 0.05 u svakom slučaju te samim time normalnost nije zadovoljena.

```{r}
# Leveneov test
library(car)
leveneTest(Curricular.units.2nd.sem..grade. ~ Target, data = df)

```
Test je značajan što znači da se varijance među grupama značajno razlikuju pa homogenost nije zadovoljena.

Preduvjeti za ANOVA nisu ispunjeni. Budući da su oba ključna preduvjeta pala (normalnost i homogenost varijanci), ne smije se koristiti klasična ANOVA te se treba koristiti neparametarski Kruskal-Wallis test jer omogućuje usporedbu više grupa, nema pretpostavku o normalnosti te ne zahtijeva homogenost varijanci.

```{r}
kruskal.test(Curricular.units.2nd.sem..grade. ~ Target, data = df)

```
Kruskal-Wallis test rezultati govore da je H vrijednost (Kruskal-Wallis chi-squared): 1390.7, stupnjevi slobode (df): 2, a p-vrijednost: < 2.2e-16 što vodi do zaključka da možemo odbaciti nultu hipotezu budući da je p < 0.05.

Nulta hipoteza: Nema razlike u raspodjeli ocjena u 2. semestru (Curricular.units.2nd.sem..grade.) između grupa (Dropout, Enrolled, Graduate).
Alternativna hipoteza: Postoji razlika u barem jednoj grupi.

Dakle, studentske ocjene u 2. semestru se statistički značajno razlikuju ovisno o ishodu (Target).


```{r}
# install.packages("FSA")
```

```{r}
library(FSA)
dunnTest(Curricular.units.2nd.sem..grade. ~ Target, data = df, method = "bonferroni")
```

Post-hoc testom se određuju razlike između grupa te je zato proveden.
Sve usporedbe su statistički značajne (p.adj < 0.05) što znači da studenti koji su odustali se značajno razlikuju po ocjenama u 2. semestru i od upisanih i od diplomiranih. Također postoji značajna razlika između upisanih i diplomiranih.
Interpretacija po usporedbi:
Dropout vs Enrolled: Odustali studenti imaju značajno niže ocjene od onih koji su još upisani.
Dropout vs Graduate: Odustali studenti imaju daleko niže ocjene u odnosu na diplomirane – ova razlika je ekstremno značajna.
Enrolled vs Graduate: I među onima koji su još upisani i onima koji su diplomirali postoji značajna razlika – diplomirani imaju više ocjene.

Ocjene u drugom semestru snažno su povezane s ishodom studija. Ta varijabla je statistički značajna u Kruskal-Wallis testu, a sve međusobne razlike su potvrđene Dunnovim testom što daje jako dobru osnovu za uključivanje ove varijable u regresijske modele kroz ovaj rad.

### Korelacijska matrica i dijagrami rasipanja

# Odabir numeričkih varijabli za korelaciju

```{r}
##num_vars <- df %>% select_if(is.numeric)
num_vars <- df_sample[, kvantitativne] #već napravljeno kao df_kv ali eto da se vidi opet...
```

Analiza: U ovom koraku izdvajamo samo kvantitativne (numeričke) varijable iz skupa podataka. To je važno jer korelacijska analiza ima smisla samo za numeričke varijable. Time osiguravamo da u daljnjim analizama ne uključujemo kvalitativne (kategorijske) podatke koji bi mogli iskriviti rezultate.

# Korelacijska matrica
```{r}
cor_matrix <- cor(num_vars, use = "complete.obs")
round(cor_matrix, 2)
```

Analiza: Korelacijska matrica prikazuje međusobne linearne odnose između svih numeričkih varijabli. Vrijednosti blizu 1 ili -1 ukazuju na snažnu pozitivnu ili negativnu korelaciju, dok vrijednosti blizu 0 ukazuju na slab ili nikakav linearni odnos. Ova analiza pomaže identificirati varijable koje su međusobno povezane, što može biti korisno za odabir prediktora u daljnjim modelima.


# Vizualizacija korelacijske matrice (već postoji ranije u radu veća verzija)
```{r}
library(corrplot)
corrplot::corrplot(cor_matrix, method = "color", tl.cex = 0.7)
```

Analiza: Vizualizacija korelacijske matrice pomoću 'corrplot' funkcije omogućuje brzu identifikaciju snažnih i slabih korelacija između varijabli. Boje i intenzitet kvadrata olakšavaju uočavanje obrazaca i potencijalnih problema s više kolinearnošću, što je važno za kasnije modeliranje.


# Dijagrami rasipanja za najvažnije varijable
```{r}
pairs(~ Admission.grade + Age.at.enrollment + Curricular.units.1st.sem..grade. + Curricular.units.2nd.sem..grade., data = df, main = "Scatterplot matrix")
```

Analiza: Dijagrami rasipanja (scatterplot matrix) omogućuju vizualnu procjenu odnosa između parova najvažnijih varijabli. Ovdje možemo uočiti postoji li linearna ili nelinearna veza, te identificirati eventualne outliere ili obrasce koji bi mogli utjecati na rezultate regresije.




### Priprema podataka za logističku regresiju

```{r}
# Smanjujemo Target na dvije klase: Dropout vs. ostali (Graduate/Enrolled)
df$Dropout <- ifelse(df$Target == "Dropout", 1, 0)

table(df$Dropout)
prop.table(table(df$Dropout)) * 100


```

Analiza: Ovdje redefiniramo ciljnu varijablu tako da imamo binarnu klasifikaciju: 1 označava studente koji su odustali, a 0 one koji su diplomirali ili su još upisani. Time pojednostavljujemo problem i omogućujemo primjenu logističke regresije. Tablica prikazuje distribuciju klasa, što je važno za procjenu uravnoteženosti skupa podataka.
Ova distribucija pokazuje da je skup podataka umjereno neuravnotežen, s većim brojem studenata koji nisu odustali (~ 68%).
Unatoč neuravnoteženosti, omjer klasa je dovoljno dobar za pouzdano treniranje logističkog modela bez potrebe za dodatnim tehnikama balansiranja.

# Odabir prediktora na temelju korelacija i domene
```{r}
model_data <- df %>% select(Dropout, Admission.grade, Age.at.enrollment, Gender, Curricular.units.1st.sem..grade., Curricular.units.2nd.sem..grade.)
model_data <- na.omit(model_data)

```

Analiza: Za modeliranje biramo varijable koje su prema korelacijskoj analizi i stručnoj procjeni najrelevantnije za predviđanje odustajanja. Uklanjanjem redaka s nedostajućim vrijednostima (na.omit) osiguravamo da model ne bude pristran zbog nepotpunih podataka.
Odabrane varijable uključuju ocjenu pri upisu (Admission.grade), dob pri upisu (Age.at.enrollment), spol (Gender) te prosječne ocjene iz prvog i drugog semestra. Ove varijable su identificirane kao relevantne kroz kombinaciju domenskog znanja i rezultata korelacijske matrice. Korištenjem ovih prediktora model ima potencijal prepoznati obrazovne i demografske obrasce koji ukazuju na povećani rizik od odustajanja.


### Logistička regresija
```{r}
model <- glm(Dropout ~ ., data = model_data, family = binomial)
summary(model)

# Predikcija
model_data$pred <- predict(model, type = "response")

# Ukloni NA ako ih ima
model_data <- model_data[complete.cases(model_data$Dropout, model_data$pred), ]

# Izračunaj ROC
library(pROC)
roc_obj <- roc(model_data$Dropout, model_data$pred)
plot(roc_obj, col = "blue", main = "ROC krivulja")
auc(roc_obj)


```

Analiza: Za potrebe regresijske analize, odabrana je varijabla Target kao zavisna varijabla. Budući da se radi o kvalitativnoj varijabli s tri razine (Dropout, Enrolled, Graduate), za binarnu logističku regresiju transformirana je u novu varijablu Dropout (1 = Dropout, 0 = ostali). Time se omogućava modeliranje vjerojatnosti odustajanja studenata u odnosu na sve ostale ishode.
Logistička regresija modelira vjerojatnost odustajanja na temelju odabranih prediktora. Izlaz summary(model) daje procjene koeficijenata, njihove standardne pogreške, z-vrijednosti i p-vrijednosti. Koeficijenti pokazuju smjer i snagu utjecaja svake varijable na vjerojatnost odustajanja. P-vrijednosti nam govore koje su varijable statistički značajne.

ROC krivulja prikazuje kompromis između osjetljivosti (sensitivity) i specifičnosti (specificity) klasifikacijskog modela. AUC (Area Under the Curve) predstavlja ukupnu sposobnost modela da ispravno klasificira primjere: vrijednosti blizu 1 ukazuju na izvrstan model, dok vrijednosti blizu 0.5 ukazuju na nasumično pogađanje. U našem slučaju, AUC = 0.8371, što ukazuje na vrlo dobru (>0.8) klasifikacijsku sposobnost. Takav rezultat sugerira da model može služiti kao koristan alat za prepoznavanje rizičnih studenata prije nego odustanu.


# Izračun omjera izgleda (odds ratio)
```{r}
exp(coef(model))
```

Analiza: Omjeri izgleda (odds ratio) interpretiraju se kao promjena u omjeru vjerojatnosti odustajanja za jedinicu promjene prediktora. Vrijednosti veće od 1 ukazuju na povećanje rizika od odustajanja, dok vrijednosti manje od 1 ukazuju na smanjenje rizika.

Admission.grade (omjer izgleda ~ 0.99): za svaku jedinicu veću ocjenu pri upisu, vjerojatnost odustajanja se smanjuje za otprilike 1% (jer je OR < 1). Pokazuje da su bolji kandidati manje skloni odustajanju.

Age.at.enrollment (omjer izgleda ~ 1.06): stariji studenti imaju 6% veću šansu za odustajanje po svakoj godini starosti. Može ukazivati na dodatne životne obaveze (posao, obitelj).

Gender (omjer izgleda ~ 1.70): ovisno o kodiranju, jedna skupina (najčešće muškarci ako je muški = 1) ima 70% veću šansu za odustajanje. Važno je jasno specificirati kodiranje varijable Gender u dokumentaciji.

Curricular.units.1st.sem..grade. (omjer izgleda ~ 1.007): efekt je vrlo blizu 1 i nije statistički značajan (p-vrijednost), što sugerira da ocjene u 1. semestru ne pridonose značajno modelu kada su druge varijable prisutne.

Curricular.units.2nd.sem..grade. (omjer izgleda ~ 0.78): bolji uspjeh u drugom semestru smanjuje rizik od odustajanja za 22% po jedinici ocjene. Ovo je snažan i značajan zaštitni faktor.

Interpretacija omjera izgleda omogućuje kvantificiranje efekta svake varijable na ishod. U kontekstu obrazovne politike, rezultati sugeriraju da akademski uspjeh i pripremljenost pri upisu (Admission.grade, 2nd.sem.grade) igraju ključnu ulogu, dok demografski faktori (dob, spol) također nose značajnu težinu.

# Signifikantnost modela
```{r}
anova(model, test = "Chisq")
```

Analiza:
ANOVA tablica s Chi-kvadrat testiranjem (tipična za generalizirane linearne modele) prikazuje sekvencijalni doprinos svake varijable smanjenju devijance modela. Devijanca je mjera "pogreške" modela – niža vrijednost devijance znači bolju prilagodbu podacima.

Za svaki prediktor navodi se:
Df - broj stupnjeva slobode (1 po varijabli)
Deviance - koliki doprinos ima ta varijabla u smanjenju ukupne devijance modela
Pr(>Chi) - p-vrijednost za testiranje hipoteze da varijabla ne doprinosi značajno

Tumačenje po varijabli:
Admission.grade (p ~ 1.3e-10) - značajno doprinosi: što je viša ulazna ocjena, manja je šansa za odustajanje.
Age.at.enrollment (p < 2.2e-16) - iznimno značajan prediktor: dob ima snažnu povezanost s ishodom.
Gender (p < 2.2e-16) - spol također statistički značajno utječe na ishod.
Curricular.units.1st.sem..grade. (p < 2.2e-16) - ovdje pokazuje jako veliki doprinos modelu.
Curricular.units.2nd.sem..grade. (p < 2.2e-16) - jasno značajna varijabla s velikim doprinosom modelu.

Zaključak:
Sve uključene varijable daju značajan doprinos modelu u kontekstu testiranja smanjenja devijance. To potvrđuje da je odabir prediktora opravdan i da model ima snažnu statističku osnovu. Dodatno, visoke Chi-kvadrat vrijednosti i niske p-vrijednosti pokazuju da model ne uključuje beskorisne varijable i da svaka od njih značajno pridonosi razdvajanju skupina (Dropout vs. ostali).


# Predikcija i evaluacija modela
```{r}
model_data$pred <- predict(model, type = "response")
model_data$pred_class <- ifelse(model_data$pred > 0.5, 1, 0)

table(Predicted = model_data$pred_class, Actual = model_data$Dropout)
```

Analiza: Model generira vjerojatnosti odustajanja za svakog studenta. Klasifikacija se vrši pragom od 0.5. Tablica prikazuje koliko je model točno predvidio odustajanje i ostanak, što omogućuje procjenu točnosti i eventualnih problema s lažno pozitivnim/negativnim predviđanjima.
Tumačenje:
TN (True Negative) = 2845 studenata je ispravno klasificirano kao neodustali.
TP (True Positive) = 740 je ispravno klasificirano kao odustali.
FP (False Positive) = 158 je krivo označeno kao odustali iako nisu.
FN (False Negative) = 681 je model krivo označio kao da nisu odustali, a jesu.

Moguće evaluacijske metrike:

Točnost (Accuracy):
\frac{TP + TN}{TP + TN + FP + FN} = \frac{2845 + 740}{4424} ~ {81.3%}
--> Dobra ukupna točnost, ali može biti varljiva kod neuravnoteženih klasa
Preciznost (Precision):
\frac{TP}{TP + FP} = \frac{740}{740 + 158} ~ {82.4%}
--> Koliko je predikcija "odustao" zaista bila točna.
Odziv (Recall/Sensitivity):
\frac{TP}{TP + FN} = \frac{740}{740 + 681} ~ {52.1%}
--> Koliki postotak od stvarnih "dropout" je model uhvatio.
F1-mjera:
F1 = 2 \cdot \frac{\text{Precision} \cdot \text{Recall}}{\text{Precision} + \text{Recall}} ~ {63.7%}
--> Uravnotežen pokazatelj između preciznosti i odziva.

Model je relativno precizan u predviđanju odustajanja (visoka preciznost), ali ima umjeren odziv odnosno propustio je dio stvarno odustalih studenata. To može biti problem u praksi, jer studenti koji su stvarno u riziku možda neće biti prepoznati.

# Izračun točnosti
```{r}
model_data$pred <- predict(model, type = "response")
model_data$pred_class <- ifelse(model_data$pred > 0.5, 1, 0)
mean(model_data$pred_class == model_data$Dropout)

```

Analiza: Točnost modela predstavlja udio ispravno klasificiranih slučajeva. (Točno klasificirano odustajanje i točno klasificirano "ostajanje" podijeljeno s ukupnim brojem promatranja) u ovom slučaju ~ 80.88%. Visoka točnost ukazuje na dobru prediktivnu sposobnost modela, ali treba biti oprezan kod neuravnoteženih klasa – tada je korisno dodatno analizirati metrike poput preciznosti, odziva i F1-mjere.

Preporučljivo je uključiti i :
Preciznost (Precision): Koliko je točnih među onima za koje je model rekao da su odustali.
Odziv (Recall): Koliki postotak stvarno odustalih studenata je model uspio otkriti.
F1-mjeru: Harmoničnu sredinu preciznosti i odziva, koja posebno dolazi do izražaja kada su klase neuravnotežene.


```{r}
# install.packages("caret")
library(caret)

confusionMatrix(factor(model_data$pred_class), factor(model_data$Dropout), positive = "1")

```
Analiza: Analiza rezultata proširene evaluacije modela binarne logističke regresije uključuje ključne klasifikacijske metrike koje nadopunjuju samu točnost i pružaju dublji uvid u učinkovitost modela, osobito u kontekstu neuravnoteženih klasa.

Dobivena točnost (Accuracy) iznosi 81.04%, što znači da je model u prosjeku ispravno klasificirao više od četiri od pet slučajeva. Međutim, s obzirom da No Information Rate (NIR) iznosi 67.88% (tj. model koji bi uvijek predviđao najčešću klasu bio bi točan u gotovo 68% slučajeva), naš model značajno nadmašuje to osnovno predviđanje (p < 2.2e-16), što potvrđuje njegovu korisnost.

Pogledamo li preciznost (Precision, ili Pos Pred Value), model točno predviđa odustajanje za 82.41% slučajeva kada kaže da je student odustao. To znači da je model prilično dobar u izbjegavanju lažno pozitivnih predikcija (npr. označavanje studenta kao odustalog kad to nije).

S druge strane, odziv (Recall, ili Sensitivity) iznosi 52.08%, što implicira da je model prepoznao otprilike polovicu svih stvarno odustalih studenata. To je osjetljiva točka modela, jer bi u nekim kontekstima bilo poželjno postići viši odziv, čak i pod cijenu nešto niže preciznosti.

F1-mjera, koja balansira preciznost i odziv, indirektno se može procijeniti iz prikazanih vrijednosti, i bila bi korisna za dodatnu kvantifikaciju ravnoteže između lažno pozitivnih i lažno negativnih slučajeva. Nadalje, visoka specifičnost (Specificity) od 94.74% pokazuje da je model vrlo uspješan u identifikaciji studenata koji nisu odustali.

Na kraju, Kappa koeficijent od 0.5184 ukazuje na umjerenu dobru slaganja između predikcija modela i stvarnih vrijednosti, dok Balanced Accuracy (prosjek specifičnosti i osjetljivosti) iznosi 73.41%, što dodatno potvrđuje solidnu, iako ne savršenu, sposobnost modela da se nosi s neuravnoteženim klasama.

U cjelini, model pokazuje dobru klasifikacijsku sposobnost, ali postoji prostor za poboljšanja, osobito u pogledu osjetljivosti (odaziva), što je osobito važno ako je cilj proaktivna identifikacija ugroženih studenata.

### Interpretacija rezultata

Komentar: Prikazani su koeficijenti modela, njihova signifikantnost i omjeri izgleda. Važno je interpretirati koji prediktori značajno utječu na vjerojatnost odustajanja. Također, prikazana je točnost modela i matrica klasifikacije.

Preporuka: Analizirati rezidualne dijagnostičke grafove (plot(model)) i razmotriti dodatne varijable ili interakcije ako je potrebno.

### Rezultati binarne logističke regresije pokazuju:

Admission.grade: Negativan i signifikantan koeficijent (omjer izgleda ~ 0.99) upućuje da veća ocjena pri upisu smanjuje vjerojatnost odustajanja.

Age.at.enrollment: Pozitivan i signifikantan (omjer izgleda ~ 1.06) - stariji studenti češće odustaju.

Gender: Pozitivan i signifikantan (omjer izgleda ~ 1.70) → muškarci imaju veću šansu za odustajanje.

Curricular.units.2nd.sem..grade.: Negativan i snažno signifikantan (omjer izgleda ~ 0.78) - bolje ocjene u 2. semestru smanjuju rizik od odustajanja.

Curricular.units.1st.sem..grade.: Nije značajan – moguće je da varijabla ne doprinosi dodatno uz ostale prediktore.

Model ima AUC = 0.837, što prema klasifikaciji Hosmer-Lemeshow sugerira vrlo dobru diskriminacijsku sposobnost modela (0.8–0.9 = "very good"). Međutim, nešto niži recall (52%) ukazuje da bi model mogao propustiti dio stvarnih odustajanja, što može imati praktične implikacije ako je cilj prevencija.

### Zaključak

Model logističke regresije omogućuje identifikaciju ključnih faktora povezanih s odustajanjem studenata. Najznačajniji prediktori su Admission.grade, Age.at.enrollment i uspjeh u prvoj i drugoj godini. Model ima određenu prediktivnu snagu, ali je preporučljivo dodatno testirati i validirati model na novim podacima.

### Literatura
1. R documentation: https://www.r-project.org/
2. Corrplot package: https://cran.r-project.org/web/packages/corrplot/
3. Literatura iz kolegija i znanstveni članci o studentskoj odustajnosti


